【裁判字號】    94,重交上更(四),135
【裁判日期】    950126
【裁判案由】    過失致死
【裁判全文】
臺灣高等法院刑事判決         94年度重交上更(四)字第135號
上  訴  人
即  被  告  甲○○
選任辯護人  林炳煌律師
上列上訴人，因被告過失致死案件，不服臺灣桃園地方法院85年
度交訴字第77號，中華民國85年9 月26日第一審判決（起訴案號
：臺灣桃園地方法院檢察署85年度偵字第7249號），提起上訴，
經本院判決後，由最高法院發回審理，本院判決如下：
    主  文
原判決撤銷。
甲○○無罪。
    理  由
一、公訴意旨略以：被告甲○○以駕駛貨車載運貨物為業，為從
    事駕駛業務之人，於民國（下同）85年5月17日下午3時50分
    許，駕駛車號ＬＹ─1840號中型貨車，沿著桃園縣蘆竹鄉○
    ○村○○路往山腳方向行駛，於行經海山路1段290號前，應
    注意車前狀況及兩車併行之間隔，且依當時情況，又無不能
    注意情形，竟疏未注意，於超越同方向邱柏青所駕駛ＩＢＳ
    ─063 號重型機車時，因疏未保持適當之安全間隔，貨車右
    側擦撞邱柏青駕駛之機車，致邱柏青倒地，造成頭部外傷、
    腦挫傷死亡。因認被告涉有刑法第276條第2項業務過失致死
    罪嫌云云。
二、茲按，犯罪事實應依證據認定之，無證據不得認定犯罪事實
    ，為修正後刑事訴訟法第154條第2項，定有明文。次按，認
    定事實應依證據，為刑事訴訟法所明定，故被告否認犯罪事
    實所持之辯解，縱屬不能成立，仍非有積極證據足以證明其
    犯罪行為，不能遽為有罪之認定。又按，事實之認定，應憑
    證據，如未能發現相當證據，或證據不足以證明，自不能以
    推測或擬制之方法，以為裁判基礎（參照最高法院30年上字
    第1831號、40年台上字第86號判例意旨）。公訴人認被告甲
    ○○涉有上開罪嫌，無非以目擊證人曾祥田證述，及檢察官
    勘驗兩車之結果，發現貨車有擦痕，與機車左手把塑膠套摩
    擦痕等高，因認被告否認有擦撞為不可採信等情，資為論據
    。本院訊據上訴人即被告（下稱被告）甲○○，固坦承有於
    上開時地，駕駛貨車行經該地，其係以載運貨物為業等情事
    ，惟堅決否認有上開犯行，並先後辯稱：其於右揭時地駕車
    行經上開路段時，係行走道路中央，並未見到被害人邱柏青
    之機車，不可能與伊之機車擦撞，且其貨車上擦痕均為舊痕
    ，與機車車身擦痕高度亦不一致。又鑑定機關就肇事經過之
    認定，亦各有不同，被告之貨車確實未擦撞機車等語。
三、本院經查：
(一)本案經多年歷次審理，前後就被告之貨車與被害人之機車間
    ，有無直接擦撞，又係如何擦撞，被告之貨車究係因未保持
    安全間隔，或因駛出路面，而導致擦撞，前後各有不同認定
    ，本院乃先分析詳述，究竟該兩車有無擦撞：
    1.檢察官於85年5 月29日勘驗貨車及機車，發現貨車：右側
      車門前，有一道距離地面約86公分的刮痕，右前輪輪胎邊
      緣有磨擦痕跡，前方防撞桿右側邊（防撞桿高度約45公分
      ）有磨擦痕跡。車頭右前門距離地面約78公分，有長條型
      刮痕。車身右側方帆布離地面約89公分處有刮痕。機車：
      左側車尾部分煞車燈上面拉把凹陷，車尾部分車燈全部完
      好，前開拉把離地高約75公分，機車右方把手塑膠套磨擦
      痕跡，離地面約91公分。
    2.原審囑被告及被害人家屬，於案發後之85年9 月13日，將
      本件貨車及機車，駕至肇事現場，實際勘驗測量，發現：
      肇事地點單向車道寬度為331公分，貨車寬度為167公分，
      該車右前方護墊擦痕距垂直地面為95公分，右側前方擦痕
      距垂直地面85至90公分，右側門後方距垂直地面擦痕為88
      公分。被害人機車左把手距地面為94公分，後座尾部擦痕
      距地面為84公分，有勘驗筆錄乙紙在卷可稽。
    3.經本院更三審向臺灣省桃園縣區車輛行車事故鑑定委員會
      函詢，依臺灣省桃園縣區車輛行車事故鑑定委員會93年 4
      月20日府車鑑桃字第0930409號函覆認：85年相字第713號
      卷18頁「交通事故調查表」內，警方註記電桿後面兩條「
      胎痕」文字應係筆誤，可見同卷12頁「現場照片二」，及
      13頁「現場照片三、五」，確屬機車倒地後遺留之刮地痕
      跡無誤，是道路交通事故調查報告表（二）警方註記電桿
      後面之兩條「胎痕」，應係被害人機車倒地後遺留之刮地
      痕跡，而非胎痕。
    4.依上所述，被害人邱柏青之機車倒地後之刮地痕跡在路肩
      ，而該地點距道路邊線為1．2公尺，有道路交通事故調查
      報告表（二）可憑，惟因現場圖並未載明機車倒地之位置
      ，倒地方向，且就胎痕與刮地痕記載，有所誤認，是現場
      圖究係如何依實際情況而製作，即非無疑。再者，與機車
      刮地痕併行鄰近道路邊線部分另有一條簇新「痕跡」，有
      相字卷12頁之現場（三）、（五）照片可憑，此痕跡是否
      確係胎痕，或係煞車痕，如確係胎痕，究係如何形成，何
      時形成，可否直接認定係被告之貨車胎痕，已因現場跡證
      ，經時空變化而未留存，無從再鑑驗認定。
    5.依臺灣省桃園縣區車輛行車事故鑑定委員會86年3 月31日
      86桃鑑字第86223 號鑑定意見書所載，「其左側均為汽機
      車正常行駛之淺淡輪痕，非為煞車痕」，對照現場圖所載
      ，可見該痕跡應非煞車痕，甚為明確。又依同會93年4 月
      20日府車鑑桃字第0930409 號函文所載，本案現場移動，
      缺機車碰撞後倒地位置，是該機車倒地位置已難明確確認
      。該會亦認「所謂地面所遺輪痕與貨車適時行駛之輪胎痕
      跡是否相符乙節，因該事故85年5 月17日發生，85年12月
      27日高等法院囑託鑑定，卷內並無偵查階段之兩輪胎比對
      資料，故未敢擅專論定」，可見該簇新痕跡，是否係貨車
      所留，又是否係被告所駕貨車所留，依卷內資料以觀，尚
      難直接認定。是該機車倒地位置如在刮地痕、簇新痕跡之
      附近，且該簇新痕跡，堪認係被告所駕貨車之胎痕，則該
      會函文所認定：依鑑定書案情分析（二）：機車倒地刮地
      痕距路面邊線約有1‧2公尺左右，又貨車右後車身擦撞接
      觸點在機車左手把處，則由慢車道寬度及刮地痕等相對位
      置研判，貨車確有駛出路面邊線，侵入慢車道行為，始能
      成立。然依前所述，該前提：機車倒地位置在刮地痕附近
      之邊線內或邊線外、簇新胎痕是否係被告之貨車所留、貨
      車有擦撞痕跡等，均無法確認，是該委員會之意見，即難
      逕以採取。
    6.證人曾祥田先後證述：
      (1)證人曾祥田於警訊證稱：伊當時自蘆竹鄉○○路○段290
        號友人住家出來，看到一部重機車及一個人倒臥在路上
        ，當時正好有一部自小貨車駛過，伊即騎機車將該貨車
        追回，該貨車車號為ＬＹ─1840號，伊沒有看到擦撞的
        經過等語（參見相字卷7、8頁）。
      (2)偵查中證稱：當時該部貨車一經過，馬上看到有一部機
        車倒地，於是該貨車司機掉頭回來，他有將機車扶起，
        欲牽到旁邊，伊與朋友說他不該破壞現場，他又把機車
        放回原位，伊印象中他（指被告）比較靠慢車道行駛等
        語（參見同上卷22至24頁）。
      (3)原審時證稱：伊在朋友家吃完飯剛出來，聽到一聲碰聲
        ，伊轉回頭去，看到機車倒地，伊看到被告車子剛好經
        過，前後都沒有其他車子經過，機車倒在路中間等語（
        參見原審卷26至28頁）。
      (4)本院更一審時證稱：「我聽見很大的撞擊聲，轉身看見
        機車要倒尚未完全倒地的情形，我轉身時看見一部貨車
        駛離」、「我看見人躺在草叢內，慢慢的用蹬的往馬路
        上移，一直移到照片（四）、（六）上血跡遺留處才停
        下，我以為機車騎士是剛開走的貨車撞到，我才去追貨
        車，問他為何撞到人，不停車還繼續開，他說沒撞到機
        車，我說是不是你撞，回現場就知，他就與我回現場，
        沒多久警察也來了，警察是我太太報警的，我剛剛所說
        在現場所聽見的撞擊聲是機車倒地的聲音，非車輛碰撞
        聲」等語（參見更一審卷56、57頁）。
      (5)依證人先後所證，伊是否確有目擊車禍發生，甚有可疑
        ，且伊就被告貨車行進方向，是否有目擊，亦非無疑。
    7.證人乙○○先後證稱：
      (1)證人乙○○於原審證稱：「（電線桿有機車擦撞的痕跡
        ）沒有」、「檢查貨車與機車有擦撞痕跡」、「（貨車
        上有痕跡）是舊痕，右前門是繡點」、「（馬路上有貨
        車剎車痕跡）沒有」、「肇事原因根據現場情形判斷的
        」等語（參見原審卷42至44頁）。
      (2)本院更一審時證稱：貨車之擦痕應是舊痕，因其上都是
        繡跡，找遍被告駕駛之貨車，無任何新痕。當時被告在
        現場，且表明其非肇事者等語（參見更一審卷27、28頁
        ）。
      (3)本院更三審時證稱：伊係依據現場地上刮痕，應是車速
        失控，所以研判是機車超速失控。機車與貨車沒有擦撞
        的新痕，依據現場跡證，作初步研判，現場跡證指地上
        有刮痕，機車與貨車沒有擦撞的新痕等語（參見更三審
        卷50至52頁）。
    8.依上開貨車、機車之外觀相片，及檢察官、原審法官勘驗
      車輛外觀痕跡之高度，可見該兩車有無擦撞，甚有可疑，
      而曾祥田前後就伊如何適見本件車禍之發生，亦有不一致
      之證述，換言之，證人曾祥田充其量僅能證明伊適有發現
      車禍，惟該車禍如何發生，證人應未在場目睹，亦堪認定
      。再者，警員乙○○到現場處理後，既未當場丈量兩車之
      高度，比對兩車有無新之擦浪，高度是否相符，且未確實
      製作現場圖，將機車倒地位置載明，機車倒地之前後有無
      刮地痕，又現場所謂二道胎痕，更係刮地痕誤載，則證人
      乙○○就肇事原因之研判，應係自行臆測之判斷，難採為
      車禍有無擦撞之認定依據，從而，本件兩輛車有無擦撞，
      在在可疑。
(二)被害人確因傷重而死亡，且本件經多次就車禍原因之鑑定，
    亦有不同：
    1.被害人邱柏青，因本件交通事故受傷不治死亡等情，業據
      台灣桃園地方法院檢察署檢察官督同檢驗員相驗屬實，製
      有勘驗筆錄、驗斷書及相驗屍體證明書在卷可憑，是被害
      人因傷死亡之情事，洵堪認定。
    2.檢察官偵查及原審審理時，均未送請鑑定。嗣本院上訴審
      送請臺灣省桃園縣區車輛行車事故鑑定委員會鑑定結果，
      認定：被告甲○○駕駛小自貨車，由海湖往山腳方向，沿
      海山路行駛至肇事地左彎路段駛出路外，右後車身割損處
      （距地面約89公分）擦撞同向在右，由邱柏青駕駛之重機
      車左前把手（距地面約90公分），致使邱柏青順勢連人帶
      車向右前倒，並刮滑碰撞路旁電桿而肇事，有違道路交通
      安全規則第97條第4 款不得駛出路面邊線規定，應為本案
      肇事原因。邱柏青無肇事因素。此有臺灣省桃園縣區車輛
      行車事故鑑定委員會86年3月31日桃鑑字第86223號鑑定意
      見書一份在卷可稽。
    3.本院上訴審送覆議，臺灣省車輛行車事故覆議鑑定委員會
      ，認「因張自小貨車刮擦痕與邱重機車左把手及左後照鏡
      高度不符，請提供二車何部位碰撞後再議」，此有該會86
      年7月10第860672 號函文可憑（參見本院上訴審卷57頁）
      。嗣本院更二審時，本院送請中央警察大學鑑定之結果，
      中央警察大學92年3月19日校科字第9104814號鑑定書載稱
      ，事故發生過程推定：(1)機車涉嫌變換車道時，未注意後
      方來車，而貨車未注意車前狀況，致貨車右車門後方部位
      由後往前擦撞到行進中之機車左側把手，道致機車失去平
      衡側滑後，駕駛向右彈出，身體左側撞擊地面重傷致死。
      (2)貨車機車係同向行駛之車輛，貨車行經左彎路段，欲超
      越同向之機車時駛出路外，致貨車右車門後方部位，涉嫌
      由後往前擦撞到行進中之機車左側把手，導致機車失去平
      衡側滑後，駕駛向右彈出。(3)貨車欲超越機車時，涉嫌未
      保持安全間隔，致貨車右車門後方部位由後往前擦撞到行
      進中之機車左側把手，導致機車失去平衡側滑後，駕駛向
      右彈出。因而認定，本案依證人所言，事故當時僅貨車通
      過現場，再審酌其車輛撞後之運動型態、車損特徵及肇事
      終止位置等情形研判，其可能性高之結果為貨車欲超越機
      車時，涉嫌未保持安全間隔（致貨車右車門後方部位由後
      往前擦撞到行進中之機車左側把手，導致機車失去平衡側
      滑後，駕駛向右彈出，身體左側撞擊地面重傷致死，機車
      右側撞擊電桿後向左傾倒，至現場之終止位置），與肇事
      之發生有相當之因果關係。
    4.本院更四審時，再函請臺灣省車輛行車事故覆議鑑定委員
      會，就本件車禍鑑定肇事原因，惟該會以94年11月15日函
      載稱：本案依現場跡證，即使所稱小貨車與機車相對車損
      部位高度相差不大，亦難研判該兩處確為當天肇事時之碰
      撞車損部位（因小貨車車身刮痕甚多，機車又已改裝，時
      間久遠，實難分辨新舊刮痕），此外，現場處理警員將小
      貨車帶回，亦未發現新刮擦痕跡，是以，本案雙方車輛有
      無擦撞，仍乏明確證據，故本會未便遽以覆議。
四、次查：
(一)依檢察官起訴書所載，係認定被告之貨車，未保持安全間隔
    ，以致撞擊被害人機車而肇事，然經本院上訴審送請臺灣省
    桃園縣區車輛行車事故鑑定委員會鑑定結果，卻認定：被告
    甲○○駕駛小自貨車，由海湖往山腳方向，沿海山路行駛至
    肇事地左彎路段駛出路外，右後車身割損處（距地面約89公
    分）擦撞同向在右，由邱柏青駕駛之重機車左前把手（距地
    面約90公分），致使邱柏青順勢連人帶車向右前倒，並刮滑
    碰撞路旁電桿而肇事，有違道路交通安全規則第97 條第4款
    不得駛出路面邊線之規定。嗣經本院更二審，函請中央警察
    大學鑑定結果，雖分析有三種事故發生過程之推定，並認定
    ：其可能性高之結果，為貨車欲超越機車時，涉嫌未保持安
    全間隔（致貨車右車門後方部位由後往前擦撞到行進中之機
    車左側把手，導致機車失去平衡側滑後，駕駛向右彈出，身
    體左側撞擊地面重傷致死，機車右側撞擊電桿後向左傾倒，
    至現場之終止位置）。本院更四審時再函請臺灣省車輛行車
    事故覆議鑑定委員會鑑定，該會卻覆稱：本案雙方車輛有無
    擦撞，仍乏明確證據，未便遽以覆議，足見本案之車輛間，
    有無擦撞，實有可疑。
(二)本院更四審時，依被告選任辯護人請求，就證人乙○○進行
    交互詰問，亦明確證述：「（當時你去現場時，貨車與機車
    情形為何）我們接獲報案去現場時，機車橫越在雙黃線上，
    貨車停在事故現場對向的路旁」、「我去現場檢視貨車過後
    ，發現右前頭有碰撞的痕跡，但是痕跡上有生繡」、「（當
    時有無比對機車左手把與貨車碰撞點有無相符）當時我有比
    對，但碰撞點的高度並不一樣」、「我是以現場機車地上刮
    痕，來研判肇事原因」、「（你憑什麼說高度不一）我有拿
    捲尺丈量過，相差幾公分」、「（現場有無新的輪胎痕跡）
    除刮痕外，好像有柏油被刮起的痕跡，但沒有輪胎的痕胎」
    等語（參見本院更四審卷54、55頁），亦無法明確確認貨車
    有明顯新擦痕，且貨車上之擦痕高度，亦無法證明與機車之
    把手相符。又現場該簇新胎痕更無法證明係被告之貨車所留
    。對照上開各鑑定單位之意見，足見本案貨車有無擦撞機車
    ，甚有可疑。再者，依現場圖所載、相字卷相片、原審勘驗
    車輛及道路實況等情以觀，本案貨車寬度僅167 公分，路面
    寬度卻有331 公分，再依證人曾祥田所證，當時並無其他車
    輛通行，則依被告貨車行進方向以觀，被告之貨車有何需要
    駛出外側路面，尚非無疑，是被害人之機車既在路面外側之
    路肩刮地而倒地受傷致死，依當時車輛之多寡、及路面寬度
    、當時係白天等情況加以研判，被告之貨車難以逕認有駛出
    路面之可能。
五、再查：
(一)本院更三審時，就由該二胎痕之距離與被告所駕小貨車寬度
    及被害人所騎機車最左邊突出物比對，是否已近到足以發生
    碰撞？何以會「駕駛向右彈出」，而「身體左側撞擊地面」
    之情形？在何種狀況下，會因小貨車與機車「輕微擦撞」而
    致機車駕駛「彈出」撞地？向臺灣省桃園縣區車輛行車事故
    鑑定委員會函詢，依該會93年4月20日第0930409號函覆所載
    ：依檢驗記錄：「小貨車右後車身帆布有一割損處距離地面
    89公分、機車左把手距離地面91公分，且左手把橡膠套上有
    擦痕」及庭驗記錄：「機車左手把高度94公分與小貨車右前
    方向燈上方擦痕95公分相近，機車後座尾部擦痕高度84公分
    ，與小貨車右後車身帆布割損處89公分相似」，因接觸部位
    係線或面而非點，故相差2至4公分未必精準，仍屬合理誤差
    範圍，發生碰撞已是事實。
(二)該委員會又認，研析小貨車右前方向燈處先擦撞機車車尾，
    於貨車繼續駛中機車略向左傾倒，其橡膠質左手握把再擦撞
    小貨車右側車身割損處後，機車手把受力較多，順勢向右側
    彈出傾倒，實乃慣性使然。至「駕駛身體左側撞擊地面」，
    機車駕駛之彈飛方向，會因碰撞角度、受力方向及體型重量
    或反應而異，實難判斷。再認，一般而言，碰撞型態大致可
    以區分為「米」字型角度的側、對、追、斜撞等八種，如鑑
    定書案情分析（四）：機車左前照後鏡向右順時鐘方向旋轉
    45度。在照後鏡固定螺緊栓（新車）狀況下，勢非有同向動
    力加速度之擦撞無法形成向前旋轉，由於機車照後鏡最為突
    出車體，該接觸點也是最先發生輕微擦撞之位置，又因機車
    係兩輪行駛穩定性原本不足，且機車駕駛多以雙手輕扶握把
    行駛，一旦遭遇未料之同向擦撞，或輕微跳動震盪、搖晃等
    ，均足以造成機車駕駛及其附載者彈出落地。然查，該委員
    會既認被告貨車，駛出路外，擦撞同向在右機車，則依慣性
    原理，該機車應向右倒，自堪採認，但就本院所詢之「駕駛
    身體左側撞擊地面」乙節，卻覆函稱：「實難判斷」，已有
    理由不備。況且，依上所述，無從證明被告之貨車與機車有
    擦撞，是該委員會此部分意見，自難據為被告有擦撞肇事之
    不利認定。
(三)證人王松柏於原審時證稱：伊在桃園縣蘆竹鄉○○路○段231
    ，於上開時間有看到一輛車號1968號牛奶廂型車停下，駕駛
    座旁邊之人，有下來看一會兒就走了，伊沒有看到被告車子
    ，也沒有看到證人曾祥田在場云云（參見原審卷70、71頁）
    ，該證人所證係：未看到被告車子，亦未看見證人曾祥田在
    那裡，然依上所述，證人曾祥田係於發現被害人倒地後，騎
    機車追趕被告貨車，再折回現場，且證人曾祥田供述：發現
    上情後即請伊妻打電話報警，並維護現場，兩相對照以觀，
    證人王松柏所看到之上開車子，僅係下車查看再開走，如果
    屬實，亦足認該車應係在證人曾祥田追趕被告貨車之際經過
    ，已在事故之後，且依現場相片，王松柏所看到上開車子路
    經現場，亦無法行近路肩，則該「簇新胎痕」，亦不可能由
    該貨車所造成，是王松柏之證言，難採為被告有利之認定。
    。另依前所述，該簇新胎痕，難以認定係被告貨車所留下，
    則證人王松柏此等證言，既不足資為被告有利之認定，亦難
    採為被告之不利認定，均堪認定。
(四)又證人邱友義於本院雖證稱伊之汽車與被告貨車之前，曾有
    擦撞云云（參見本院上訴審卷49、50頁），然此證詞，並未
    證稱具體碰撞日期，且縱使碰撞屬實，核與本案之貨車與機
    車有無直接擦撞，亦無直接關連，該證詞自難據為被告有利
    之認定。再者，本案之民事訴訟，雖經本院另案以87年訴字
    第2 號，判決被告敗訴確定（參見本院更一審卷76至83頁）
    ，但民事事件審理認定之結果，並不能拘束本案刑事之事實
    認定權限，本院自得依證據之審理結果，認定被告有無犯罪
    ，併此敘明。
六、綜上所述，原審經審理之結果，認被告罪證明確，予以論科
    ，固非無見，但依案發後之勘驗結果，及嗣多種鑑定結果，
    本案尚難認定兩車有直接擦撞，且依當時之路況，亦難認定
    被告之貨車有駛出外側路面，而導致被害人機車倒地。另依
    相字卷之相片，機車刮地痕在前，被害人血跡其次，最後始
    為電線桿，亦難推認被告貨車有逼近行為，造成外側被害人
    機車，無從閃避，而撞擊電線桿肇事，是被告自無過失可言
    ，至被害人如何倒地，依中央警察大學之鑑定，亦無從鑑認
    ，惟尚無礙本案上開之認定，原判決未詳細勾稽，遽為被告
    有罪之諭知，自有違誤，被告提起上訴，以上情否認檢察官
    指稱之犯行，指摘原判決不當，自為有理由，應由本院撤銷
    改判，爰依法為被告無罪之諭知，以昭公允。
據上論斷，應依刑事訴訟法第369條第1項前段、第364條、第301
條第1項前段，判決如主文。
本案經檢察官許仲瑩到庭執行職務
中    華    民    國    95    年    1     月    26    日
                  刑事第六庭    審判長法  官  陳  祐  治
                                      法  官  莊  謙  崇
                                      法  官  蔡  聰  明
以上正本證明與原本無異。
檢察官如不服本判決，應於收受送達後十日內向本院提出上訴書
狀，其未敘述上訴之理由者並得於提起上訴後十日內向本院補提
理由書（均須按他造當事人之人數附繕本）。
                                      書記官  郭  台  發
中    華    民    國    95    年    1     月    26    日


司法院資訊處製作；財團法人民間司法改革基金會備份。
